【裁判字號】    89,易,300
【裁判日期】    891222
【裁判案由】    偽造文書等
【裁判全文】
臺灣高雄地方法院刑事判決                          八十九年度易字第三號
    公  訴  人  臺灣高雄地方法院檢察署檢察官
    被      告  乙○○
                丙○○
右列被告等因偽造文書等案件，經檢察官提起公訴（八十八年度偵字第一一五五八號
），本院判決如左：
    主  文
乙○○、丙○○共同明知為不實之事項，而使公務員登載於職務上所掌之公文書，足
生損害於公眾及他人，各處有期徒刑肆月，如易科罰金，均以參佰元折算壹日。
    事  實
一、乙○○前積欠甲○○新台幣（下同）一百五十萬元未償還，經甲○○於民國八十
    七年五月十二日，持乙○○所簽發，發票日均為八十六年七月十八日，票面金額
    為二十萬元及十萬元之本票各五紙，依非訟事件法相關規定，向本院民事庭聲請
    准許對乙○○為本票強制執行，並經本院民事庭於八十七年五月十四日裁定准許
    本票強制執行（即本院八十七年票字第六三三三號民事裁定），且乙○○業於八
    十七年五月二十六日收受上開民事裁定正本，為具有將受強制執行之際債務人之
    身分。詎乙○○已明知甲○○對其取得有執行力之執行名義，依法並不得隨意處
    分其財產，竟於受強制執行之際，與丙○○商議，二人共同基於使公務員登載不
    實之犯意聯絡，意圖損害債權人甲○○之債權，明知彼此間並無真實二十五萬元
    之債權債務關係，而以買賣之名義，將其所有坐落於嘉義縣義竹鄉○路○段一四
    五地號之所有權，於八十八年（起訴書誤載為八十七年）二月八日，向嘉義縣朴
    子地政事務所辦理移轉登記過戶予丙○○抵償債務，以此不實之事項，而使地政
    人員登載於其職務上所掌之登記簿冊，足以生損害於甲○○及地政機關管理地政
    之正確性。
二、案經甲○○訴由臺灣高雄地方法院檢察署檢察官偵查起訴。
    理  由
一、訊據被告乙○○、丙○○固坦承乙○○有積欠告訴人甲○○一百五十萬元未償，
    及於收受民事強制執行裁定後，將自己所有坐落於嘉義縣義竹鄉○路○段一四五
    地號之所有權移轉登記過戶予丙○○抵償債務之事實，惟均矢口否認有何使公務
    員登載不實及毀損債權之犯行。均辯稱：乙○○確有積欠丙○○二十五萬元之款
    項，因係鄉下人故未立借據，經丙○○一再追討，所以才將上開土地移轉登記過
    戶予丙○○，抵償二十五萬元之債務云云。經查，告訴人甲○○持上開十紙本票
    ，向本院民事庭聲請准許本票強制執行，並經本院於八十七年五月十四日裁定准
    許，及被告於八十七年五月二十六日收受本院八十七年度票字第六三三三號民事
    裁定正本，未經任何當事人提起抗告，該裁定業已確定，未遭廢棄並有執行力之
    事實，除據告訴人於偵查中及本院指訴綦詳外，並有上開八十七年度票字第六三
    三三號民事裁定書、收受送達通知書等在卷足憑，可知被告於自八十七年五月二
    十六日起即為將受強制執行之際之債務人，及被告明知告訴人對被告有執行名義
    存在無誤。又被告乙○○於八十八年二月八日以買賣之名義，將上開土地所有權
    移轉登記予被告丙○○之事實，業據被告乙○○、丙○○供承在卷，且有上開土
    地登記簿謄本一紙附卷可稽，顯見被告乙○○確有於將受強制執行之際，處分其
    財產之行為。另被告乙○○、丙○○雖均供述二人間確有二十五萬元之債權債務
    關係存在，惟經多次訊問二人有關該債務借貸之方式等情形；被告乙○○先於本
    院八十九年一月二十五日審理時供稱：伊八十五年向丙○○借現金二十五萬元，
    利息算民間利一分等語。再於八十九年二月十日具狀供稱：丙○○分別於八十五
    年八月二十八日、八十六年一月二十九日及同年七月二十八日從其兄楊榮文嘉義
    縣義竹鄉農會之帳戶各提領十五萬、五萬及五萬之現金借予伊等語，並提出嘉義
    縣義竹鄉農會活期儲蓄存款存摺影本為證。另於本院八十九年十二月八日審理時
    供稱：八十五年借五萬元、八十六年借五萬元、又借十五萬元等語。而被告丙○○先於本院八十九年一月二十五日審理時陳稱：乙○○於八十三年先向伊借十五
    萬元，之後又借了二次五萬、五萬，利息是一分利，借二次五萬，是八十五年、
    八十六年間的事等語。再於本院八十九年二月二十二日審理時陳稱：在八十五年
    間乙○○分三次向伊借，共借了二十五萬元等語。另於本院八十九年十二月八日
    審理時陳稱：八十五年分二次都借五萬元，八十六年借十五萬元等語；綜觀上開
    被告二人之供詞，就借貸之時間、次數及先後，被告二人各自先後之供述均有所
    出入，再互核其二人之陳述亦均不相一致，且亦與被告乙○○提出之嘉義縣義竹
    鄉農會活期儲蓄存款存摺提領時間不符，已難相信被告二人間確有二十五萬元之
    借貸關係存在。再參以若被告乙○○、丙○○間確有借貸關係，衡情應書立借貸
    契約為據或簽發本票以為擔保，且被告以買賣原因移轉登記上開土地，理應書立
    土地買賣契約，而被告二人之債權債務並無任何書面憑據，且移轉登記上開土地
    亦無任何書面買賣契約，業經被告乙○○、丙○○二人供承在卷可按，核均與常
    情有違。綜上所述，被告乙○○與丙○○間並無真正之債權債務關係，而自行處
    分財產，並以此不實之事項向地政機關辦理移轉登記，而使該管公務員登載於職
    務上所掌之土地登記簿冊，顯足生損害於未受完全清償之告訴人甲○○及地政機
    關對地政管理之正確性，被告二人有使公務員登載不實及毀損債權之犯行至為灼
    然。被告二人前開所辯，要屬事後卸責飾詞，不足採信，本件事證明確，被告二
    人之犯行均洵堪認定。
二、核被告乙○○、丙○○所為，均係犯刑法第二百十四條之明知為不實之事項，而
    使公務員登載於職務上所掌公文書罪及同法第三百五十六條之損害債權罪。公訴
    意旨認被告等尚有行使明知為不實之事項，而使公務員登載於職務上所掌之公文
    書罪乙節，然公訴人於起訴之犯罪事實中並未載明被告等有何行使上開文書之犯
    行，而本院復查無其他積極證據足以證明被告等有行使上開文書之行為，尚難遽
    認被告等有何行使上開文書之犯行，是公訴意旨認應依刑法第二百十六條、第二
    百十四條之行使明知為不實之事項，而使公務員登載於職務上所掌之公文書罪處
    斷，尚有未洽，惟本院所認定被告之犯罪事實已較檢察官所起訴之事實為減縮，
    則依最高法院八十三年度台上字第四六二八號判決意旨「刑事訴訟法第三百條所
    謂變更起訴法條，係指在不擴張及減縮原訴範圍之原則下，法院得基本社會事實
    同一（即公訴事實之同一性）之範圍內，得自由認定事實，變更檢察官所引應適
    用之法條而言。」所認，是本件係屬犯罪事實之減縮，故無庸變更起訴法條，併
    予敘明。被告二人就上開犯行間，有犯意聯絡及行為分擔，均為共同正犯。被告
    等所犯上開二罪間有方法結果之牽連關係，應從較重之刑法第二百十四條之明知
    為不實之事項而使公務員登載於職務上所掌之公文書罪處斷。爰審酌被告乙○○
    於積欠告訴人甲○○之債務後，仍不思如何返還，竟與被告丙○○共同處分其財
    產，致使告訴人未能滿足其債權，惡性非輕，且於犯罪後飾詞圖卸，否認犯行，
    不知悔改，惟念渠等努力與告訴人達成和解，而告訴人未能接受等一切情狀，各
    量處如主文所示之刑，並均諭知易科罰金之折算標準，以資懲儆。
據上論斷，應依刑事訴訟法第二百九十九條第一項前段，刑法第二十八條、第二百十
四條、第三百五十六條、第五十五條、第四十一條，罰金罰鍰提高標準條例第一條前
段，第二條，判決如主文。
中      華      民      國    八十九    年     十二     月    二十二    日
                                    臺灣高雄地方法院刑事第一庭
                                        法  官   陳玉聰
右正本證明與原本無異。
如不服本判決，應於判決送達後十日內，向本院提出上訴狀。
                                        書記官   鄭淑臻
中    華    民    國    八十九    年     十二     月       二十二       日
附錄本案判決論罪科刑法條全文：
刑法第二百十四條
明知為不實之事項，而使公務員登載於職務上所掌之公文書，足以生損害於公眾或他
人者，處三年以下有期徒刑、拘役或五百元以下罰金。
刑法第三百五十六條
債務人於將受強制執行之際，意圖損害債權人之債權，而毀壞、處分或隱匿其財產者
，處二年以下有期徒刑、拘役或五百元以下罰金。


司法院資訊處製作；財團法人民間司法改革基金會備份。
